臺灣高等法院刑事判決　　　　　　　　95年度上訴字第4293號
上　訴　人　臺灣臺北地方法院檢察署檢察官 
被　　　告　吳姍燁
選任辯護人　許中銘　律師
上列上訴人因被告重傷害等案件，不服臺灣臺北地方法院95年度
訴緝字第127號，中華民國95年11月3日第一審判決（起訴案號：
臺灣臺北地方法院檢察署94年度偵字第156號），提起上訴，本
院判決如下：
    主  文
原判決撤銷。
吳姍燁使人受重傷，累犯，處有期徒刑貳年捌月，扣案水果刀壹
把沒收，並於刑之執行完畢或赦免後，令入相當處所，施以監護
貳年。又損壞他人之玻璃櫥櫃壹只，足生損害於他人，累犯，處
拘役貳拾日，如易科罰金以參佰元折算壹日。
    事  實
一、吳姍燁具有精神分裂疾病之心智缺陷，對於外界事務之知覺
    、理會、判斷作用及自由決定意思之能力，較普通人之平均
    程度顯著減低，為精神耗弱之人，明知以水果刀刺向他人眼
    部，將造成視能毀敗之重傷害，竟仍於民國九十三年十二月
    十六日凌晨二時五十分許，在臺北市○○區○○路四段五六
    七號（即臺北市○○區○○街五十六號）尹德財經營之「彩
    藝紋身坊」門外，因懷疑「阿財」叫「陳相如」對其強姦，
    為尋求報復，乃手持水果刀走至該店內，問尹德財是否即為
    「阿財」，尹德財應允之，旋右手正握前開水果刀向尹德財
    之左眼突刺一刀，使尹德財左眼眼球破裂合併玻璃體出血，
    眼眶周圍受穿刺傷，另基於毀損之犯意，於上揭時、地推倒
    並損壞店內之玻璃櫥櫃一只，致不堪使用，足生損害於尹德
    財。嗣尹德財經送國防醫學院三軍總醫院附設民眾診療服務
    處急救，並於同年月日開刀手術治療，該服務處於九十四年
    三月九日診斷尹德財之左眼眼球破裂、視網膜剝離、無水晶
    體，並只能感應到光線，無法辨識物體，業已達到毀敗一目
    視能之程度，無法矯治。嗣經警當場查獲，並自吳姍燁身上
    扣得其所有供使人受重傷所用之水果刀一把。
二、案經尹德財訴由臺北市政府警察局松山分局報告臺灣臺北地
    方法院檢察署檢察官偵查起訴。
    理  由
壹、程序部分：
    按被告以外之人於審判外之言詞或書面陳述，除法律有規定
    者外，不得作為證據；又被告以外之人於偵查中向檢察官所
    為之陳述，除顯有不可信之情況者外，得為證據，刑事訴訟
    法第一百五十九條第一項、第一百五十九條之一第二項分別
    定有明文。次按證人、鑑定人依法應具結而未具結者，其證
    言或鑑定意見，不得作為證據，同法第一百五十八條之三亦
    有明定。經查，證人即告訴人尹德財，及證人即在場目睹事
    發經過之羅慶池於偵查中所為之供述，依法均應具結而未具
    結，揆諸前揭規定，自均不得作為證據，合先敘明。
貳、實體部分：
一、上訴人即被告之供述與辯解： 
    訊據上訴人即被告吳姍燁固承認於上開時、地，有持刀傷害
    告訴人及碰倒櫥櫃等情，惟矢口否認有何重傷害及毀損器物
    之犯行，並辯稱：伊雖於前開時、地刺傷告訴人之左眼，但
    未達重傷害之程度，且該櫥櫃係塑膠品，並未因伊之推倒而
    受損，伊於行為當時已達心神喪失程度云云。
二、認定犯罪事實所憑之證據及理由：
  (一)經查被告於上開時、地，右手持水果刀往告訴人之面部直刺
    ，告訴人因閃避不及而左眼眼眶受有穿刺傷，且其左眼眼球
    破裂、視網膜剝離、無水晶體，致左眼萎縮、視力為零、無
    光感、永久喪失辨識物體之功能，一目視能因而完全毀敗，
    店內櫥櫃玻璃亦因被告以手推倒櫥櫃而破裂，致不堪使用等
    事實，業據證人尹德財在原審審理中結證屬實，並有告訴人
    受傷部位及被告毀損店內玻璃櫥櫃之照片各二張、國防醫學
    院三軍總醫院附設民眾診療服務處診斷證明書三紙暨該醫院
    九十五年九月二十日集逵字第○九五○○一五七五○號函所
    附之病歷資料影本一份在卷可稽，且有水果刀一把扣案足為
    參佐，參以眼部為人體要害，乃為脆弱之器官，被告在前揭
    時、地，持銳利刀器，在告訴人未及反應下，逕朝告訴人面
    部直刺一刀，造成告訴人左眼視能毀敗，觀其使人受傷之部
    位、下手之方式及所用之凶器，足徵被告有使告訴人左眼受
    重傷害之故意甚為顯然，所辯無非飾詞，殊無可採，
  (二)按刑法上之心神喪失與精神耗弱，應依行為時精神障礙程度
    之強弱而定，如行為時之精神，對於外界事務全然缺乏知覺
    理會及判斷作用，而無自由決定意思之能力者，為心神喪失
    ，如此項能力並非完全喪失，僅較普通人之平均程度顯然減
    退者，則為精神耗弱，再精神病本有心神喪失及心神耗弱之
    不同，前者固可不罰，後者僅減輕其刑，故其處罰與否，仍
    須視精神病之程度如何而定，非謂凡有精神病者均可不罰，
    且其不處罰與減輕其刑，必以其犯罪行為確在精神病中者為
    限，若其精神病時有間斷，而犯罪行為適在間斷之際者，則
    其行為與精神病無關，即不能以夙有精神病為理由，而主張
    不罰或減輕其刑，最高法院二十六年渝上字第二三七號、二
    十二年上字第一七七一號判例意旨可資參照。又刑法上所謂
    心神喪失人之行為，係指其行為時在心神喪失狀態中者而言
    ，其有間歇性精神病態者，即應以其行為時是否在心神喪失
    狀態存在中作為有無刑責之標準，不能因其犯罪之前後，曾
    有精神病態，即與心神喪失人之行為同論，至精神是否耗弱
    ，抑達喪失狀況，乃屬醫學上精神病科之專門學問，若經專
    門精神病醫學研究之人員予以診察鑑定，自足資為判決之基
    礎，最高法院七十二年度臺上字第二一七三號、八十一年度
    臺上字第二二九九號判決意旨併予參照。本案被告十九歲後
    出現情緒起伏、聽幻覺、被害妄想經驗，陸續至臺大醫院、
    臺北市立療養院、玉里醫院就醫，最後一次出院為九十五年
    六月，自稱服藥規則性差，施用安非他命數年，本件案發時
    其未固定服藥，自述當時幻聽告知陳相如竊聽自己思想，找
    人迷姦己，因氣憤而找告訴人報復，詢之可大致記得案發經
    過，否認幻聽指使而砍傷告訴人，砍傷後即將水果刀收回包
    包中，未想到湮滅證據，被告行為時未考慮後果，略知道行
    為違法性但不去考慮，其精神狀態於鑑定時稱聽幻覺仍存，
    妄想內容稱不相信周遭人、顯示對時間、地點定向感的損害
    ，另據被告自述之病史，診斷應達精神分裂症之臨床狀況，
    被告關於本次犯行經過既能作片段描述，對犯案當時動機及
    是否瞭解行為前因後果、推理過程等，推估因當時精神狀態
    （包括衝動控制力差及情緒受被害妄想之影響），即便稱不
    是聽幻覺指使叫自己犯案，當時未考慮持有刀械向人傷害之
    後果或行為違法性，亦不能全然理解行為之後果或嚴重性，
    目前顯示犯案當時受精神症狀與認知能力影響被告之犯行當
    時對於外界事務之知覺理會與判斷作用，以及由決定意思之
    能力，或對此行為之違法性及可能導致之後果之知悉，基於
    其精神症狀影響，以上能力較普通人之平均程度顯然減退，
    故其犯罪行為時之精神狀態，達到精神耗弱之程度，但上述
    能力並非完全喪失，故未達心神喪失程度等節，此有原審依
    職權函請財團法人亞東紀念醫院於九十五年八月四日對被告
    實施之精神鑑定報告書一紙附卷足參，被告雖於九十三年十
    一月十七日因犯傷害案件，經臺灣桃園地方法院於九十四年
    九月十三日以九十四年度易字第一○○九號判決無罪，該判
    決依行政院衛生署玉里醫院於九十四年五月至七月間對被告
    所實施之精神鑑定，認被告於九十三年十一月十七日在桃園
    所犯之傷害案件，案發時之精神狀態已達心神喪失之程度乙
    情，固經原審向臺灣桃園地方法院檢察署調閱被告九十四年
    度執保字第一七九號傷害卷宗全卷核閱無誤，惟行政院衛生
    署玉里醫院前開精神鑑定報告，尚非針對被告於本件行為時
    之精神狀態所實施，揆諸上開說明，自應以財團法人亞東紀
    念醫院前揭之精神鑑定報告結果較為足採，顯見被告為上開
    犯行時之精神狀態，僅係對於外界事物之判斷自由及決定能
    力較一般人顯著減低，為精神耗弱之人，並依行為時刑法第
    十九條第二項規定，減輕其刑，並依刑法第71條規定先加後
    減之。上訴人即被告吳姍燁辯稱：伊於行為當時已達心神喪
    失程度云云，尚無可採，辯護人請求再鑑定被告為上開犯行
    時之精神狀態云云，核無必要，併予敘明。
  (三)綜上所述，本案事證明確，被告犯行堪以認定，應予依法論
    科。
三、論罪：
  (一)被告行為後，刑法部分條文業於九十四年二月二日修正公布
    ，且罰金罰鍰提高標準條例亦於九十五年五月十七日刪除第
    二條規定，並均自九十五年七月一日起施行。按行為後法律
    有變更者，適用行為時之法律，但行為後之法律有利於行為
    人者，適用最有利於行為人之法律，修正後刑法第二條第一
    項定有明文，此條規定乃與刑法第一條罪刑法定主義契合，
    而貫徹法律禁止溯及既往原則，係規範行為後法律變更所生
    新舊法律比較適用之準據法，是刑法第二條本身雖經修正，
    但刑法第二條既屬適用法律之準據法，本身尚無比較新舊法
    之問題，應一律適用裁判時即修正後刑法第二條規定，以決
    定適用之刑罰法律。次以本次刑法修正之新舊法比較適用，
    應就罪刑有關之共犯、未遂犯、想像競合犯、牽連犯、連續
    犯、結合犯，以及累犯加重、自首減輕暨其他法定加減原因
    （如身分加減）與加減例等一切情形，綜其全部罪刑之結果
    而為比較，最高法院於九十五年五月二十三日著有九十五年
    度第八次刑事庭會議決議可資參照，又按：１、修正前刑法
    第三百五十四條之毀損器物罪，法定刑為二年以下有期徒刑
    、拘役或五百元以下罰金，依罰金罰鍰提高標準條例第一條
    前段規定之提高十倍及修正後刑法第三十三條第五款規定之
    罰金刑為新臺幣一千元以上計算，則刑法上開修正後，同法
    第三百五十四條之罪得科罰金刑最高額為新臺幣一萬五千元
    ，最低額為新臺幣一千元，然依罰金罰鍰提高標準條例第一
    條前段及修正前刑法第三十三條第五款規定，刑法第三百五
    十四條之罪得科罰金刑最高額雖同為新臺幣一萬五千元，惟
    其最低額為銀元一元，折算新臺幣僅為三元，遠低於修正後
    刑法第三百五十四條之罪罰金刑所得科之最低額新臺幣一千
    元，比較修正前、後之法律，自以修正前之刑法較有利於被
    告。２、修正前刑法第四十七條原規定「受有期徒刑之執行
    完畢，或受無期徒刑或有期徒刑一部之執行而赦免後，五年
    以內再犯有期徒刑以上之罪者，為累犯，加重本刑至二分之
    一」，修正後第四十七條則於第一項規定為「受徒刑之執行
    完畢，或一部之執行而赦免後，五年以內故意再犯有期徒刑
    以上之罪者，為累犯，加重本刑至二分之一」，倘被告於五
    年以內再故意犯有期徒刑以上之罪，不論依修正前刑法第四
    十七條，或修正後第四十七條第一項規定，均構成累犯，對
    被告並無有利或不利之情形，自不生新舊法比較之問題，仍
    應依修正前刑法第四十七條規定，論以累犯，並加重其刑。
    ３、修正刑法第十九條第一項、第二項分別將原「心神喪失
    」或「精神耗弱」之行為，依生理學與心理學混合之立法方
    式，明確界定其精神障礙或其他心智缺陷之判斷標準，乃責
    任能力文義之變更，宜依修正生效施行之刑法第二條第一項
    規定為適用之準據，即適用修正後第十九條規定。又修正刑
    法第八十七條將因「心神喪失」或「精神耗弱」施以監護之
    規定，修訂其精神狀態認定之原因條文，並加列「其情狀足
    認有再犯或有危害公共安全之虞時」適用條件，對行為人較
    有利，屬處分原因行為成立要件之變更，應依修正後刑法第
    二第一項為準據法，適用修正刑法第八十七條規定，相關執
    行事項宜隨同保安處分適用同一法律。４、修正前之刑法第
    四十一條第一項前段規定：「犯最重本刑為五年以下有期徒
    刑以下之刑之罪，而受六個月以下有期徒刑或拘役之宣告，
    因身體、教育、職業、家庭之關係或其他正當事由，執行顯
    有困難者，得以一元以上三元以下折算一日，易科罰金」，
    斯時易科罰金折算標準依修正前罰金罰鍰提高標準條例第二
    條前段規定，係就其原定數額提高為一百倍折算一日，是被
    告行為時之易科罰金折算標準，應以銀元三百元折算一日，
    折算為新臺幣則應以九百元折算為一日，惟修正後刑法第四
    十一條第一項前段規定：「犯最重本刑為五年以下有期徒刑
    以下之刑之罪，而受六個月以下有期徒刑或拘役之宣告者，
    得以新臺幣一千元、二千元或三千元折算一日，易科罰金」
    ，比較新舊法之結果，適用新法關於易科罰金之規定，顯對
    被告並非較為有利，自應依刑法第二條第一項前段規定，適
    用修正前刑法第四十一條第一項前段定其折算標準。５、綜
    上比較結果，以修正前即行為時之刑法規定有利於被告，應
    適用行為時之刑法處罰之。
  (二)核被告所為，係犯行為時刑法第二百七十八條第一項重傷害
    罪及修正前同法第三百五十四條損壞器物罪。其所犯上開二
    罪，犯意各別，行為互殊，應予分論併罰。被告曾於八十七
    年間因違反槍砲彈藥刀械管制條例案件，經臺灣士林地方法
    院於八十七年六月三十日以八十七年度訴字第二一○號判處
    有期徒刑一年二月，併科罰金新臺幣三十萬元，嗣經本院於
    八十七年十月二十七日以八十七年度上訴字第四三○四號判
    決上訴駁回確定，並於八十九年八月七日執行完畢，有本院
    被告前案紀錄表附卷可佐，其受有期徒刑執行完畢，五年以
    內再犯本件最重本刑為有期徒刑以上之罪，均為累犯，應各
    依修正前刑法第四十七條規定，加重其刑。又犯罪行為時之
    精神狀態，達到精神耗弱之程度，但上述能力並非完全喪失
    ，故未達心神喪失程度，已如前述，被告行為時因心智缺陷
    ，致其辨識行為違法或依其辨識而行為之能力，顯著減低，
    為精神耗弱之人，應各依修正後刑法第十九條第二項規定，
    減輕其刑，並先加後減之。
四、撤銷改判及科刑之理由： 
    原審據以論罪科刑，固非無據，惟(一)原審認被告為累犯，所
    犯二罪各應依修正前刑法第四十七條規定，加重其刑，又以
    被告為上開犯行時為精神耗弱之人，依行為時刑法第十九條
    第二項規定，減輕其刑，原審於同時有加重及減輕情形，未
    敘明如何量刑，判決理由尚嫌不備。(二)被告因患有精神分裂
    病之心智缺陷，且有自我控制力差及暴力現象，應接受精神
    科住院治療，亦有上開鑑定書足憑，為求被告能接受妥適之
    治療與監護，並避免其再度造成其家人及社會之危險，原審
    未併宣告令入相當處所施以監護，尚有未洽。(三)修正刑法第
    十九條第一項、第二項分別將原「心神喪失」或「精神耗弱
    」之行為，依生理學與心理學混合之立法方式，明確界定其
    精神障礙或其他心智缺陷之判斷標準，乃責任能力文義之變
    更，宜依修正生效施行之刑法第二條第一項規定為適用之準
    據，即適用修正後第十九條規定。原審以修正前刑法第十九
    條第二項原規定「精神耗弱人之行為，得減輕其刑」，修正
    後第十九條第二項則規定為「行為時因前項之原因，致其辨
    識行為違法或依其辨識而行為之能力，顯著減低者，得減輕
    其刑」，惟刑法本條項之修正僅屬鑑定方法之指示性規定，
    除法條用語修正外，其對於責任能力之內涵與本質尚無實質
    之變動，並無新舊法比較適用之問題云云，尚有可議。檢察
    官循告訴人具狀請求上訴，略以︰原審判決僅判處被告有期
    徒刑二年六月，尚屬過輕云云，固無理由，然原判決既有上
    開可議之處，自應由本院將原判決予以撤銷改判。爰審酌被
    告與告訴人素不相識，彼此亦無間隙，竟無故持刀傷害告訴
    人，其惡性非輕，且犯罪後已與告訴人達成和解，惟尚未付
    款，暨其犯罪之目的、手段及被告之生活狀況、智識程度等
    一切情狀，量處如主文所示之刑，並就被告所犯損壞器物罪
    部分，依修正前刑法第四十一條第一項前段規定，諭知易科
    罰金之折算標準。末按法院科刑判決所適用之法律，除法律
    別有規定外，均應本統一性或整體性之原則而適用之，不容
    與主刑所適用之法律任意割裂而適用其他法律，參酌上述修
    正前、後新舊法之比較及說明，仍應依修正前即行為時之刑
    法規定宣告沒收，扣案之水果刀一把係被告供本案犯重傷害
    罪所用之物，且自被告身上所扣得，應屬被告所有，應依行
    為時刑法第三十八條第一項第二款規定，宣告沒收之。又本
    件被告由於精神疾患之影響，未能有效控制自我行為，而持
    刀刺傷他人，致罹重傷罪行，對人民身體財產安全危害非輕
    ，且被告目前在生活功能亦呈現明顯缺損，無法在未經協助
    之情形下獨立生活，其情狀足認有再犯或有危害公共安全之
    虞，應有安排至適當養護所予以妥善照顧，施以監護及治療
    之必要，爰併依修正後刑法第八十七條第一項、第三項規定
    諭知令入相當處所，施以監護二年。
五、不另為無罪之諭知部分：
    公訴意旨另略以：被告於前揭時、地，持石塊砸毀告訴人經
    營之「彩藝紋身坊」店面落地窗玻璃，因而認定此部分亦成
    立毀損器物罪。惟犯罪事實應依證據認定之，無證據不得認
    定犯罪事實；不能證明被告犯罪者，應諭知無罪之判決，刑
    事訴訟法第一百五十四條第二項、第三百零一條第一項分別
    定有明文。再事實之認定應憑證據，如不能發現相當證據或
    證據不足以證明者，自不能以推測或擬制之方法，以為裁判
    之基礎；而認定犯罪事實所憑之證據，雖不以直接證據為限
    ，間接證據亦包括在內，然無論直接或間接證據，其為訴訟
    上之證明，須於通常一般之人均不致於有所懷疑，而得確信
    其為真實之程度者，始得據之為有罪之認定，倘其證明尚未
    達到此一程度，而有合理性懷疑之存在時，即無從為有罪之
    認定，此有最高法院四十年臺上字第八十六號、七十六年臺
    上字第四九八六號判例意旨足資參照。另按刑法毀損器物罪
    之「毀棄」係指銷毀滅除、拋棄，使物之效用全部喪失，「
    損壞」係指損傷破壞物體，使其效用全部或一部喪失之意，
    「致令不堪用」則指以毀棄、損壞以外之其他方法，雖未毀
    損原物，但其物之效用喪失者。經查，被告對於上開事實固
    不否認，惟前揭落地玻璃窗僅有些許碎裂，尚未達破裂而不
    能使用之程度乙情，業據證人尹德財在本院審理中結證明確
    ，是上開落地玻璃窗並未因被告丟擲石塊之行為，即導致該
    物之效用全部或一部喪失，公訴意旨指被告此部分亦應成立
    毀損器物罪，容有誤會，此外，復查卷內並無其他積極證據
    足認被告有此部分之犯行，此部分犯罪應屬不能證明，揆諸
    上揭說明，本應就此部分為無罪之諭知，然公訴人認此部分
    犯行與前揭被告有罪部分之犯行有刑法修正前之裁判上一罪
    關係，爰不另為無罪之諭知，併此敘明。
參、適用法律：
據上論斷，應依刑事訴訟法第369條第1項前段、第364條、第299
條第1項前段，修正後刑法第2條第1項、行為時刑法第278條第1
項、修正前刑法第354條、第47條、修正後刑法第19條第2項、修
正前第41條第1項、行為時刑法第38條第1項第2款、修正後第87
條第1項、第3項，判決如主文。
本案經檢察官呂丁旺到庭執行職務。
中    華    民    國    96    年    1     月    30    日
                  刑事第十八庭審判長法  官  溫耀源
                                    法  官  陳健順
                                    法  官  邱同印
以上正本證明與原本無異。
重傷害部分，如不服本判決，應於收受送達後十日內向本院提出
上訴書狀，其未敘述上訴之理由者並得於提起上訴後十日內向本
院補提理由書（均須按他造當事人之人數附繕本）。
其他部分，不得上訴。
                                    書記官  莊昭樹
中    華    民    國    96    年    1     月    30    日
附錄：本案論罪科刑法條全文
中華民國刑法第278條
（重傷罪）
使人受重傷者，處5年以上12年以下有期徒刑。
犯前項之罪因而致人於死者，處無期徒刑或7年以上有期徒刑。
第1項之未遂犯罰之。
中華民國刑法第354條
（毀損器物罪）
毀棄、損壞前二條以外之他人之物或致令不堪用，足以生損害於
公眾或他人者，處2年以下有期徒刑、拘役或5百元以下罰金。
中華民國刑法第87條
（監護處分）
因第19條第1項之原因而不罰者，其情狀足認有再犯或有危害公
共安全之虞時，令入相當處所，施以監護。
有第19條第2項及第20條之原因，其情狀足認有再犯或有危害公
共安全之虞時，於刑之執行完畢或赦免後，令入相當處所，施以
監護。但必要時，得於刑之執行前為之。
前二項之期間為5年以下。但執行中認無繼續執行之必要者，法
院得免其處分之執行。